臺灣臺北地方法院民事判決　九十一年再易字第四八號
　　再審　原告　丑○○
　　　　　　　　寅○○
　　　　　　　　己○○
　　　　　　　　乙○○
　　　　　　　　午○○
　　　　　　　　辛○○
　　　　　　　　甲○○
　　　　　　　　地○○
　　　　　　　　未○○
　　　　　　　　天○○
　　　　　　　　壬○○
　　　　　　　　宇○○
　　　　　　　　庚○○
　　　　　　　　丙○○
　　　　　　　　卯○○
　　　　　　　　辰○○
　　　　　　　　癸○○
　　　　　　　　宙○○
　　　　　　　　酉○○
　　　　　　　　申○○
　　　　　　　　戊○○
　　　　　　　　巳○○
　　　　　　　　丁○○
　　　　　　　　子○○
　　再審　被告　戌○○
　　　　　　　　亥○○
右當事人間請求給付會款事件，再審原告對於中華民國九十一年九月十二日本院九十
一年度簡上字第一號確定判決提起再審之訴，本院裁定如左：
    主      文
再審之訴駁回。
再審訴訟費用由再審原告負擔。
    事      實
甲、再審原告方面：本件未經言詞辯論，據再審原告提出之再審起訴狀：
一、聲明：
（一）本院九十一年度簡上字第一號確定判決應予廢棄
（二）駁回再審原告之上訴。
二、陳述：原確定判決有下列民事訴訟法第四百九十六條第一項第一款適用法規顯有
    錯誤之情形，應予廢棄：
（一）原確定判決違反民法第一百四十八條規定：
    1.按權利之行使，不得違反公共利益，或以損害他人為主要目的，行使權利，履
      行義務，應依誠實及信用方法，法律行為，違反強制或禁止之規定者，無效，
      民法第一百四十八條及同法第七十一條定有明文。
    2.再審原告雖經潘碧霞讓與其退休金及出售其所有房地以受償，然在潘碧霞交付
      其全部所得後，迄今再審原告可得受償金額不到五成，尚有新台幣（下同）三
      十餘萬至百餘萬元未受償。若證人趙陶英及姜荷菊不欲享有其對於會首潘碧霞
      之活會會款權利，自可拋棄其會款請求權，然竟捨此不為，明知其讓與活會會
      款權利予再審被告後，將使再審被告無償坐享九十二萬元之收益，並使得再審
      原告等人受有三十餘萬元至百餘萬元債權無法受償之損害，卻仍將其活會會款
      權利讓與再審被告，是其權利之行使，自屬明顯違反公益且損害再審原告之權
      益；再依民法債篇於民國八十八年四月二十一日所增訂第七百零九條之九規定
      之法理，為保障未得標會員之權益，更無許會員間私相收受，致未得標會員求
      償無門之理，而原確定判決未審酌及此，自屬消極不適用法規云云。
（二）原確定判決違反民事訴訟法第二百二十二條之規定：
    1.按法院為判決時，應斟酌全辯論意旨及調查證據之結果，依自由心證判斷事實
      之真偽。但別有規定者，不在此限。法院依自由心證判斷事實之真偽，不得違
      背論理及經驗法則。民事訴訟法第二百二十二條第一項、第三項定有明文。
    2.查證人姜荷菊庭訊時證稱：「．．．我跟潘碧霞說我和趙陶英兩個活會和上訴
      人兩個死會剛好可以抵銷．．．」，證人趙陶英庭訊時證稱：「．．．我就當
      場跟潘碧霞講我和姜荷菊的兩個活會，要和上訴人（指再審被告）的兩個死會
      相互抵銷．．．」（詳九十一年四月二十五日準備程序筆錄第四頁），足證二
      名證人從不曾表示其已將其對於潘碧霞之活會會款權利讓與再審被告二人行使
      ，且證人亦不曾表示係受再審被告委託向潘碧霞主張抵銷。依證人之證述，顯
      係要求潘碧霞讓與對於再審被告所享有之死會會款債權予證人，使證人得收取
      系爭死會會款以受償，然原確定判決竟認再審被告已授權證人為抵銷之通知，
      並為證人已讓與其對於潘碧霞之權利予再審被告之認定，實有未依調查證據認
      定事實之適用法規錯誤之違法。
    3.權利非不可拋棄或免除，證人既曾要求受讓對於再審被告之死會會款請求權，
      則其消極地不參與潘碧霞金錢之分配，實與其有無債權移轉無關。原確定判決
      認證人未參與潘碧霞退休金及不動產變賣價金之分配，足證證人確已將其對於
      潘碧霞之活會會款權利讓與再審被告云云，亦有違背論理及經驗法則之違誤。
三、證據：提出本院九十年度店簡字第五七二號判決、九十一年度簡上字第一號判決
    各一份為證。
乙、再審被告方面：
    本件未經言詞辯論，再審被告亦未提出書狀作何聲明或陳述。
丙、本院依職權調閱本院九十年度店簡字第五七二號、九十一年度簡上字第一號卷宗
    。
    理      由
一、按再審之訴，應於三十日之不變期間內提起，前項期間，自判決確定時起算，民
    事訴訟法第五百條第一項、第二項前段定有明文。又對於簡易訴訟程序之第二審
    裁判，其上訴利益逾第四百六十六條所定之額數者，當事人僅得以其適用法規顯
    有錯誤為理由，逕向最高法院提起上訴或抗告；另不得上訴之判決，於宣示時確
    定，不宣示者，於送達時確定，同法四百三十六條之二第一項、第三百九十八條
    亦有規定。查本件再審原告所據以提起再審之訴之本院九十一年度簡上字第一號
    確定判決，再審原告係於九十一年九月十七日收受，業經本院調取該卷宗核閱無
    訛，而再審原告因該判決上訴所得受之利益未逾民事訴訟法第四百六十六條第一
    項之額數，係屬不得上訴於第三審法院者，依首揭法條規定，原判決應於送達當
    事人時即告確定，而再審原告係於九十一年十月十四日提起本件再審之訴，自未
    逾三十日不變期間。又當事人得以原確定判決有適用法規顯有錯誤之情形為由，
    提起再審之訴對確定判決聲明不服，民事訴訟法第四百九十六條第一項第一款定
    有明文，現再審原告以原確定判決有違反民法第一百四十八條、民事訴訟法第二
    百二十二條，適用法規顯有錯誤之情形，提起本件再審之訴，其再審之訴自為合
    法，合先敘明。
二、次應審究者，為再審原告認原確定判決適用法規顯有錯誤而提起再審有無理由，
    茲分別論述如後：
（一）原確定判決是否有不適用民法第一百四十八條規定之情形？
    1.再審原告主張：若證人趙陶英及姜荷菊不欲享有其對於會首潘碧霞之活會會款
      權利，自可拋棄其會款請求權，然竟捨此不為，明知其讓與活會會款權利予再
      審被告後，將使再審被告無償坐享九十二萬元之收益，並使得再審原告等人受
      有三十餘萬元至百餘萬元債權無法受償之損害，卻仍將其活會會款權利讓與再
      審被告，是其權利之行使，自屬明顯違反公益且損害再審原告之權益；再依民
      法債篇於八十八年四月二十一日所增訂第七百零九條之九規定之法理，為保障
      未得標會員之權益，更無許會員間私相收受，致未得標會員求償無門之理，而
      原確定判決未審酌及此，自屬消極不適用法規云云。
    2.按權利之行使，不得違反公共利益，或以損害他人為主要目的，行使權利，履
    　行義務，應依誠實及信用方法，民法第一百四十八條定有明文。查證人趙陶英
      、姜荷菊對於潘碧霞有活會會款請求權，為再審原告所不爭執，且該活會會款
      請求權並無依其性質或法律、當事人間特約而不得讓與之情形，則其將該活會
      會款請求讓與再審被告，自屬其合法自由之權利行使，要無任何違反公益可言
      。次查，證人之所以將其活會會款請求權讓與再審被告之原因，容有多種可能
      ，再審原告主張再審被告係無償受讓證人之債權，已非的論；再者，證人將其
      活會會款請求權讓與再審被告後，與會首潘碧霞間即無因合會所生之債權債務
      關係，至於潘碧霞日後是否有其他金錢、財產得以支付再審原告之死會會款，
      非證人所得知悉，證人亦無過問之必要，自難謂證人為債權讓與時，即明知再
      審原告因潘碧霞無力清償死會會款而使再審原告受有三十餘萬元至百餘萬元債
      權無法受償之損害，更難認再審原告之債權讓與行為係以損害再審原告為目的
      而有違民法第一百四十八條之規定。末查，本件合會成立於八十七年三月間，
      係在民法債篇八十八年四月二十一日增訂第七百零九條之九之前（再審原告起
      訴狀誤繕為之後），本不受民法第七百零九條之九之規範，況依該條規定法理
      ，亦不足以剝奪證人將已取得之活會會款請求權讓與他人之權利。從而，原確
      定判決尚無任何違反民法第一百四十八條而消極不適用法規之處，再審原告上
      開主張，自不可採。
（二）原確定判決是否有適用民事訴訟法第二百二十二條錯誤之情形？
　　1.再審原告主張：證人姜荷菊、趙陶英不曾於庭訊時明確表示已將其對於會首潘
      碧霞之權讓與再審被告，亦未證稱其係受再審被告之委託，向再審原告主張抵
      銷，依其等證詞，僅在表明要求潘碧霞讓與其對於再審被告之死會會款權利，
      藉以清償潘碧霞對二證人之活會會款債權而已；而證人雖未參與潘碧霞退休金
      及不動產變賣價金之分配，亦與其是否有債權讓與一事無涉。原確定判決為證
      人已讓與其對於潘碧霞之債權予再審被告之認定，並認再審被告已授權證人為
      抵銷之通知，自有未依調查證據認定事實、違反論理及經驗法則之適用法規錯
      誤之違法云云。
    2.按法院為判決時，應斟酌全辯論意旨及調查證據之結果，依自由心證判斷事實
      之真偽。但別有規定者，不在此限。法院依自由心證判斷事實之真偽，不得違
      背論理及經驗法則。民事訴訟法第二百二十二條第一項、第三項定有明文。查
      證人趙陶英於原審證稱：「潘碧霞到我銀行的辦公室來，是來收前一個會的會
      款，就說會就要倒了，沒有辦法繼續上就倒會，我就當場跟潘碧霞講我和姜荷
      菊的兩個活會，要和上訴人的兩個死會相互抵銷，潘碧霞走了以後我就打電話
      跟姜荷菊及兩位上訴人講」（見原審九十一年四月二十五日準備程序筆錄）、
      「我是活會，我和姜荷菊的活會分別轉讓給兩位上訴人（即再審原告）。我向
      潘碧霞表示債權讓與和抵銷時，潘碧霞沒有表示不同意。因為我和潘碧霞都是
      在台銀上班，我有當面向潘碧霞表示」「八十九年二月十六日開債權人會議後
      我有再問潘碧霞，開會結果如何，潘碧霞說開會很亂，我再向他表示我和姜荷
      菊的會已讓與上訴人」等語（見原審九十一年八月二十九日言詞辯論筆錄）；
      另證人姜荷菊於原審證稱：「會首和趙陶英是同事，所以是趙陶英通知我，我
      們商量的結果，就決定把我和趙陶英的兩個活會，和兩位上訴人的死會抵銷」
      「我有通知潘碧霞，是用電話通知她，我跟潘碧霞說我和趙陶英兩個活會和上
      訴人兩個死會剛好可以抵銷」等語（見原審九十一年四月二十五日準備程序筆
      錄），參以證人與本件再審被告於八十九年二月十日所簽立之債權轉讓契約書
      ，其上載明：「．．．債權讓與人趙陶英及姜荷菊因屬活會得向會首要求會款
      ，經獲得會首潘碧霞同意，將吾二人之債權轉讓予同會中已得標之戌○○及亥
      ○○二人，並已向會首潘碧霞表示相互抵銷在案，茲特立此債權轉讓契約書為
      憑」等語，有該債權轉讓契約書附於本院九十年度店簡字第五七二號卷宗可證
      ，而該債權轉讓契約書確係由證人所親自簽立等情，亦據證人於原審證述明確
      （見原審九十一年四月二十五日準備程序筆錄）。是以綜合證人證詞及相關證
      據，堪認證人已明確表明有將其對潘碧霞之活會會款請求權讓與再審被告，而
      與潘碧霞對再審被告之死會會款請求權抵銷之意，原確定判決依所調查證據為
      上開認定，尚無違誤。再審原告主張證人僅表明請求潘碧霞將其對再審被告之
      死會會款請求權讓與證人之意云云，與證人所述不符，自不足採。
    3.又無權利人就權利標的物所為之處分，經有權利人之承認始生效力，又經承認
      之法律行為，如為特別訂定，溯及為法律行為時，發生效力，民法第一百十八
      條、第一百十五條定有明文。雖就證人證詞觀之，證人尚無明確表明係受再審
      被告委託而向潘碧霞主張抵銷，然縱使再審被告未於證人通知潘碧霞債權讓與
      進而主張抵銷時，為抵銷之授權，而使得證人所為抵銷行為變成一無權處分行
      為（蓋此時證人對潘碧霞之活會會款請求權因讓與已成為再審被告之權利，證
      人自無權處分），然再審被告既於給付會款訴訟時，一再主張已將受讓自證人
      處對潘碧霞之活會會款債權與其對潘碧霞之死會會款債務互為抵銷，顯已承認
      證人於先前主張抵銷之行為，揆諸前揭法條，證人對潘碧霞主張抵銷仍然有效
      。則原確定判決認定潘碧霞對再審被告之死會會款債權已因再審被告受讓證人
      對潘碧霞之活會會款債權後，對潘碧霞主張二者抵銷而不存在，亦無違誤之處
      。
    4.又二名證人並無參與潘碧霞退休金及不動產變賣價金之分配，為再審原告所不
      爭執，依卷內資料觀之，證人亦無拋棄或免除對潘碧霞之活會會款債權之意思
      表示，衡諸常理，證人若非已將其對潘碧霞之活會會款債權讓與再審被告，自
      無放棄其債權、不參與退休金及不動產價金分配之理，原確決判決為上開推論
      ，並無違反論理及經驗法則之處，再審原告為相反主張，亦無足取。
    5.從而，再審原告主張原確定判決有適用民事訴訟法第二百二十二條錯誤之情形
      ，不足採信。
四、綜上所述，原確定判決並無不適用民法第一百四十八條、民事訴訟法第二百二十
    二條規定之錯誤，或有何適用不當之情形，再審原告主張原確定判決有民事訴訟
    法第四百九十六條第一項第一款之再審事由，尚屬無據，其提起本件再審之訴，
    顯無理由，爰不經言詞辯論，逕予判決駁回之。
五、據上論結，本件再審之訴顯無理由，依民事訴訟法第五百零二條第二項、第七十
    八條、第八十五條第一項前段，判決如主文。
中　　　華　　　民　　　國　　九十一　　年　　　十　　　月　　二十四　　日
                                        民事第二庭審判長法  官  丁蓓蓓
                                        　　　　　　　　法　官  吳燁山
                                        　　　　　　　　法　官　劉素如
右為正本係照原本作成
如對本判決上訴須於判決送達後二十日內向本院提出上訴狀
中　　　華　　　民　　　國　　九十一　　年　　　十　　　月　　二十四　　日
~B書記官　劉芳菊
